【裁判字號】    97,簡上,138
【裁判日期】    971218
【裁判案由】    返還存款等
【裁判全文】
臺灣士林地方法院民事判決             97年度簡上字第138號
上  訴  人  丁○○
兼上1   人
訴訟代理人  戊○○○
被  上訴人  元大商業銀行股份有限公司士林分公司
法定代理人  丙○○
訴訟代理人  甲○○
被  上訴人  乙○○
上列當事人間請求返還存款等事件，上訴人對於中華民國97年7
月25日本院士林簡易庭97年度士簡字第953 號第一審判決提起上
訴，本院於97年11月27日言詞辯論終結，判決如下：
    主      文
上訴駁回。
第二審訴訟費用新臺幣仟肆佰玖拾伍元由上訴人負擔。
    事實及理由
一、按訴狀送達後，原告不得將原訴變更或追加，但擴張或減縮
    應受判決事項之聲明者，不在此限，民事訴訟法第255 條第
    1 項第3 款定有明文。又第二審為訴之變更或追加，非經他
    造同意，不得為之，但第255 條第1 項第2 款至第6 款之情
    形，不在此限，民事訴訟法第446 條第1 項定有明文。前開
    規定依同法第436 條之1 第3 項為簡易第二審訴訟程序所準
    用。查，本件上訴人原起訴請求：被上訴人應分別給付上訴
    人丁○○紐幣2758.98 元及上訴人戊○○○紐幣2735.64 元
    。嗣於本院第二審程序中，擴張聲明為被上訴人應分別給付
    上訴人丁○○紐幣2,828.58元、上訴人戊○○○紐幣2,804.
    97元，並均自97年4 月28日起至清償日止按週年利率百分之
    6.65計算之利息。核其性質僅屬擴張應受判決事項之聲明，
    按諸上揭規定，自應准許之。
二、本件上訴人主張：其等於民國96年4 月27日，分別以新臺幣
    （以下無註明幣別者，均同）98萬6,400 元、99萬4,809 元
    ，向被上訴人元大商業銀行股份有限公司士林分公司（下稱
    元大銀行士林分行）結匯購買紐幣，並於當日辦理一年期外
    幣定存，當時紐幣一年期定存牌告利率為百分之6.3 ，承辦
    人當時口頭告知將以複利計息，上訴人2 人於定存期間屆滿
    後之97年4 月28日親至銀行處理時，被上訴人元大銀行士林
    分行竟告知只依單利計息，並要求上訴人2 人找國外部協理
    即被上訴人乙○○辦理，被上訴乙○○列印之外匯定存交易
    查詢單上記載之本金分別為紐幣本金4 萬2,268 元、4 萬2,
    628.34元，利率則為年息百分之6.65，卻將上訴人二人之上
    開紐幣定存，以「事故處理」方式，扣押部分本息，只給付
    其中紐幣本金4 萬元、4 萬341 元，及上開金額均依年息百
    分之6.3 單利計算之利息，經上訴人按紐幣本金4 萬2,268
    元、4 萬2,628.34元，依年息百分之6.65複利計算，扣除被
    上訴人元大銀行士林分行實付之本息，被上訴人尚短付上訴
    人戊○○○紐幣2,804.97元、上訴人丁○○紐幣2,828.58元
    ，為此爰依兩造間之外幣定存契約之約定，訴請被上訴人分
    別給付上訴人丁○○紐幣2,828.58元、戊○○○紐幣2,804.
    97元，並均自97年4 月28日起至清償日止按週年利率百分之
    6.65計算之利息等語。
三、被上訴人則以：上訴人即原告於96年4 月27日，分別向被上
    訴人元大銀行士林分行以紐幣對臺幣1 比24.66 之匯率，分
    別以986 ,400 元 、994,809 元，結匯購買紐幣40,000元、
    40,341元，並非紐幣42,268元、42,628.34 元。上訴人將上
    開紐幣辦理一年期之定存，當時一年期定存利率為週年利率
    百分之6.3 ，而定期性存款，銀行業界之習慣均以「單利」
    計息，此觀被上訴人元大銀行士林分行交付上訴人持有之定
    存存單背面載明「本存款採單利計息」之文字自明，承辦人
    不可能口頭告知以複利計息。又上訴人於96年4 月27日辦理
    定存時約定屆期本息自動續存1 年，因此迄97年4 月27日（
    適逢週日）屆滿1 年時，電腦自動完成續存作業，上訴人提
    出之外匯定存交易查詢單上方資料，乃顯示自動續存時之金
    額（即第1 年定存本息扣除1 成利息所得稅）及第2 年續存
    時之利息利率為年息百分之6.65，嗣上訴人在97年4 月28日
    向被上訴人元大銀行士林分行表示自動續存第2 年之定存，
    要變更為續存1 個月期，並提出免稅證件，被上訴人遂依上
    訴人之意，將電腦系統已自動續存之金額，辦理解約，並將
    前所扣除之利息所得稅金額還原，同時重新自97年4 月28日
    起辦理1 個月期之定存，另分別交付上訴人新的定存存單，
    並無短付上訴人分文等語資為抗辯。
四、本件原審對於上訴人之請求，判決上訴人敗訴，上訴人聲明
    不服求為判決(一)原判決廢棄。(二)被上訴人應給付上訴人戊○○○紐幣2804.67元，並自97年4月28日起至清償日止按週年
    利率百分之6.65計算之利息。(三)被上訴人應給付上訴人丁○○2828.58，並自97年4月28日起至請償日止，按週年利率百
    分之6.65計算之利息。被上訴人則請求駁回上訴人第二審之
    訴及追加之訴。
五、兩造不爭執之事實：
    (一)96年4 月27日上訴人戊○○○、丁○○分別按24.66 匯率
      ，以新台幣98萬6400元、99萬4809元向被上訴人購買紐幣
      分別為4 萬元及4 萬0341元。
    (二)上訴人於同日在被上訴人元大銀行士林分行辦理1 年期紐
      幣定存，到期日均為97年4 月27日。
    (三)到期後上訴人於97年4 月28日至被上訴人元大商銀再辦理
      壹個月的紐幣定存，當時被上訴人銀行給付戊○○○部分
      為紐幣本金40000 元及利息2520元，並另加計一天7 元，
      丁○○部分為紐幣本金40341 元，利息2541.48 元，並加
      計一天利息7.06元。
    (四)96年4 月27日辦理紐幣1 年定存後，於隔日曾收受如97年
      度士簡字第953 號卷第31、32頁所示的定存單。
六、得心證之理由：本件上訴人主張被上訴人應分別給付上訴人
    戊○○○、丁○○短付之本金及利息，紐幣2804.67 元，28
    28.58 元及均自97年4 月28日起至清償日止，按週年利率百
    分之6.65計算之利息，為被上訴人否認，而以前詞置辯，是
    本件兩造之爭點即在於：(一)上訴人所辦理第1 次1 年期存款
    本金是否戊○○○、丁○○分別為紐幣4 萬2268、4 萬2628
    .34 ？(二)上訴人所辦理第1 次1 年期紐幣定存利率是否為6.
    65？是否為按日計息並計算複利？茲分別論述如下：
    上訴人對於96年4 月27日至被上訴人元大銀行士林分行，按
    新臺幣24點66元，兌換1 元紐幣之匯率，分別以98萬6400元
    、99萬4809元向被上訴人元大銀行士林分行購買紐幣等事實
    為自認，復與被上訴人所述相符，堪信為真實。上開新臺幣
    98萬6400元、99萬4809元，以前開匯率換算，分別得兌換紐
    幣4 萬元、4 萬341 元。而上訴人亦自承同日將前開紐幣在
    被上訴人元大銀行士林分行辦理一年期的紐幣定存，則上訴
    人將前開4 萬元、4 萬341 元辦理定存，其所存入之本金即
    為紐幣4 萬元、4 萬341 元無誤。是上訴人主張其定存本金
    為紐幣4 萬2,268 元、4 萬2,628.34顯有誤會。上訴人主張
    前開定存，應依年息百分之6.65，按日複利計息云云。惟按
    當事人就有利於己之事實，就其事實有舉證之責任，民事訴
    訟法第277 條前段定有明文。查依前開所述兩造所不爭執其
    為真正之外匯定期存款存單二紙 (原審卷第31、32頁)， 正
    面存款利率欄明確記載利率為百分之6.3 ，背面之請存戶注
    意事項亦記載「一、本存款採單利計息，…。二、本存款採
    固定利率，依記載於存單之利率，到期一次計本息。…」等
    語。而上訴人就其前開以年息百分之6.65按日複利計息之主
    張，又無法舉證以實其說，故系爭外匯一年期定期存款，其
    利率應為週年利率百分之6.3 ，採單利計息，到期時一次計
    付本息一事，亦可認定。準此，被上訴人元大銀行士林分行
    ，將前開本金紐幣4 萬元、4 萬341 元，於到期後之97年4
    月28日 (按滿一年又一日)， 依前開週年利率百分之6.3 ，
    以單利一次計算本息，合計給付上訴人戊○○○紐幣本金4
    萬元及利息2520元，並另加計一天利息7 元，上訴人丁○○
    部分則給付紐幣本金4 萬341 元，利息2541.48 元，並加計
    一天利息7.06元，並無違誤。上訴人雖舉外匯定存交易查詢
    單二紙，一再主張，其本金分別為4 萬2268元、4 萬2628.3
    4 元云云，惟上訴人前開主張，顯與本院前開所認定之第一
    次定存存入之本金分別為紐幣4 萬元、4 萬341 元不符。且
    被上訴人就此辯稱：前開交易查詢之金額，係因電腦設定自
    動轉期，故該金額是自動轉期續存之本金，亦即上期之本金
    與利息之總額 (扣除代扣所得稅)等 語，核與上開外匯交易
    查詢單上記載之自動轉期：到期本息；已轉期次數001 等語
    相符，此有前開外匯定存交易查詢二紙在卷可憑，是其等所
    辯應可採信。是以，上訴人應係將自動續存之本金(即 第一
    期定存之本金與利息扣除代扣所得稅金額)， 誤為第一次定
    存之本金，其等前開主張，即難憑採。
七、綜上，被上訴人元大銀行士林分行，將前開辦理一年期定存
    之本金紐幣4 萬元、4 萬341 元，於到期後之97年4 月28日
     (按96年4 月27日存入，故為滿一年又一日)， 按前開利率
    ，以單利一次計算本息，合計給付上訴人戊○○○紐幣本金
    4 萬元及利息2520元，並另加計一天利息7 元，上訴人丁○○部分則給付紐幣本金4 萬341 元，利息2541.48 元，並加
    計一天利息7. 06 元，並無短少，上訴人主張被上訴人分別
    短付上訴人戊○○○、丁○○紐幣2,804.97元、2,82 8.58
    元及其利息云云，應無足採。原審為上訴人敗訴之判決，核
    無不合，上訴論旨指摘原判決不當，求予廢棄，為無理由，
    應予駁回。
八、本件為判決之基礎已臻明確，兩造其餘攻擊及防禦方法，核
    與本件判決結果不生影響，爰不予一一論述，附此敘明。
九、本院依職權定第二審訴訟費用額3,495 元（第2 審裁判費3,
    495 元），應由上訴人負擔。
十、據上論結，本件上訴為無理由，依民事訴訟法第436 條之1
    第3 項、第449 條第1 項、第78條、第87條第1 項，判決如
    主文。
中    華    民    國    97    年    12    月    18    日
                  民事第一庭  審判長法  官  黃小瑩
                                    法  官  許碧惠
                                    法  官  劉逸成
以上正本證明與原本無異。
本件判決不得上訴。
中    華    民    國    97    年    12    月    23    日
                                    書記官  陳鳳嬌


司法院資訊處製作；財團法人民間司法改革基金會備份。
